ACORDAO-COMPLETO-2531923

ACÓRDÃO 4228/2022 ATA 25/2022 - PRIMEIRA CÂMARA

VISTOS, relatados e discutidos estes autos de Tomada de Contas Especial instaurada pelo Fundo Nacional de Desenvolvimento da Educação (FNDE) , em desfavor de José Roberto de Sousa, ex-Prefeito de Jandaíra/RN, no período de 1º/1/2013 a 31/12/2016, e de Marina Dias Marinho, atual Prefeita, em razão da omissão no dever de prestar contas dos recursos recebidos por força do Programa de Educação Infantil - Apoio Suplementar, no exercício de 2014,
ACORDAM os Ministros do Tribunal de Contas da União, reunidos em sessão da 1ª Câmara, ante as razões expostas pelo Relator, em:
9.1. julgar regulares as contas de José Roberto de Sousa, com fundamento nos arts. 1º, inciso I, 16, inciso I, 17 e 23, inciso I, da Lei 8.443/1992, dando-lhe quitação plena;
9.2. julgar irregulares as contas de Marina Dias Marinho, com fundamento nos arts. 1º, inciso I, 16, inciso III, alínea "a", 19 e 23, inciso III, da Lei 8.443/1992;
9.3. aplicar a Marina Dias Marinho, com fundamento no art. 58, inciso I, da Lei 8.443/1992, multa no valor de R$ 10.000,00, fixando-lhe o prazo de quinze dias, a contar da notificação, para comprovar, perante o Tribunal, nos termos do art. 214, inciso III, alínea "a", do RI/TCU, o recolhimento da referida quantia ao Tesouro Nacional, atualizada monetariamente desde a data do presente Acórdão até a do efetivo recolhimento, se for paga após o vencimento, na forma da legislação em vigor;
9.4. autorizar, desde logo, nos termos do art. 28, inciso II, da Lei 8.443/1992, a cobrança judicial da dívida caso não atendida a notificação; e
9.5. enviar cópia deste Acórdão aos responsáveis.

Tomada de Contas Especial  instaurada pelo Fundo Nacional de Desenvolvimento da Educação em razão de omissão no dever de prestar contas, para atendimento ao Programa de Educação Infantil - Apoio Suplementar , exercício 2014, função EDUCACAO (nº da TCE no sistema: 1258/2020).

Primeira Câmara

Município de Jandaíra/RN.

3. Responsáveis: José Roberto de Sousa (XXX.303.674-XX) e Marina Dias Marinho (XXX.436.154-XX).

13.1. Ministros presentes: Walton Alencar Rodrigues (Presidente), Benjamin Zymler, Vital do Rêgo e Jorge Oliveira.
13.2. Ministros-Substitutos presentes: Augusto Sherman Cavalcanti (Relator) e Weder de Oliveira.

ACORDAO-COMPLETO-2549521

Acórdão 1802/2023 - Primeira Câmara

AUGUSTO SHERMAN

A SecexTCE elaborou a instrução de mérito à peça 81, transcrita a seguir, a qual recebeu a aprovação dos dirigentes daquela unidade técnica.
"INTRODUÇÃO
1.	Cuidam os autos de tomada de contas especial instaurada pelo Fundo Nacional de Desenvolvimento da Educação, em desfavor de José Roberto de Sousa, Prefeito Municipal no período de 1º/1/2013 a 31/12/2016, e de Marina Dias Marinho, Prefeita Municipal no período de 1º/1/2017 até o momento, em razão da omissão no dever de prestar contas dos recursos recebidos por força do Programa de Educação Infantil - Apoio Suplementar, no exercício de 2014, cujo prazo encerrou-se em 21/10/2018.
HISTÓRICO
2.	Em 22/4/2020, com fundamento na IN/TCU 71/2012, alterada pela IN/TCU 76/2016 e DN/TCU 155/2016, o dirigente do Fundo Nacional de Desenvolvimento da Educação autorizou a instauração da tomada de contas especial (peça 1) . O processo foi registrado no sistema e-TCE com o número 1258/2020.
3.	Os recursos repassados pelo FNDE ao município de Jandaíra/RN, no âmbito do programa em questão totalizaram R$ 98.723,90 (peça 3) .
4.	O fundamento para a instauração da Tomada de Contas Especial, conforme consignado na matriz de responsabilização elaborada pelo tomador de contas, foi a constatação da seguinte irregularidade:
Não comprovação da boa e regular aplicação dos recursos federais repassados à Prefeitura Municipal de Jandaíra - RN, em face da omissão no dever de prestar contas dos valores transferidos, no âmbito do Programa de Educação Infantil - Apoio Suplementar, no exercício de 2014, cujo prazo encerrouse em 21/10/2018.
5.	Os responsáveis arrolados na fase interna foram devidamente comunicados e, diante da ausência de justificativas suficientes para elidir a irregularidade e da não devolução dos recursos, instaurou-se a tomada de contas especial.
6.	No relatório (peça 12) , o tomador de contas concluiu que o prejuízo importaria no valor original de R$ 98.723,90, imputando-se a responsabilidade a José Roberto de Sousa, Prefeito Municipal no período de 1º/1/2013 a 31/12/2016, na condição de gestor dos recursos, e a Marina Dias Marinho, Prefeita Municipal no período de 1º/1/2017 a 31/12/2020, na condição de prefeita sucessora.
7.	Em 20/7/2020, a Controladoria-Geral da União emitiu o relatório de auditoria (peça 16) , em concordância com o relatório do tomador de contas. O certificado de auditoria e o parecer do dirigente do órgão de controle interno concluíram pela irregularidade das presentes contas (peças 17 e 18) .
8.	Em 7/8/2020, o ministro responsável pela área atestou haver tomado conhecimento das conclusões contidas no relatório e certificado de auditoria, bem como do parecer conclusivo do dirigente do órgão de controle interno, manifestando-se pela irregularidade das contas, e determinou o encaminhamento do processo ao Tribunal de Contas da União (peça 19) .
9.	Na instrução inicial (peça 23) , analisando-se os documentos nos autos, concluiu-se pela necessidade de realização de citação e audiência dos responsáveis, sendo citado o responsável José Roberto de Sousa, para apresentar alegações de defesa em relação à irregularidade 'não comprovação da boa e regular aplicação dos recursos federais repassados ao município de Jandaíra/RN, em face da omissão no dever de prestar contas' e/ou recolher o valor total do débito quantificado, e ouvida em audiência a responsável Marina Dias Marinho, para apresentar razões de justificativa em relação à irregularidade 'não cumprimento do prazo originalmente estipulado para prestação de contas do Programa de Educação Infantil - Apoio Suplementar, no exercício de 2014, cujo prazo encerrou-se em 21/10/2018'.
10.	Transcorrido o prazo regimental, o responsável José Roberto de Sousa apresentou defesa (peças 46 e 48 a 50) , e a responsável Marina Dias Marinho apresentou defesa (peças 38 e 39) .
11.	Em síntese, o responsável José Roberto de Sousa alegou que não praticou qualquer irregularidade, agiu de boa-fé, assim como que não era dele a obrigação de prestar contas, mas de sua sucessora. Por outro lado, a responsável Marina Dias Marinho aduziu que o ex-prefeito, Sr. José Roberto de Souza, não informou sobre o Programa de Educação Infantil - Apoio Suplementar, no exercício de 2014, assim como que não houve transição na mudança de gestão. Acrescentou que ela somente tomou conhecimento dos fatos tratados neste processo em 14/9/2020, quando foi citada (peça 32) , e de pronto resolveu a situação por meio da apresentação da prestação de contas respectiva em 16/10/2020 (peça 39) .
12.	Por ocasião do processamento da citação e audiência dos responsáveis, o FNDE encaminhou o Ofício 26941/2020 (peça 40) , informando que documentação foi apresentada, a título de prestação de contas intempestiva do Programa de Educação Infantil - Apoio Suplementar 2014 (conforme recibo constante da peça 39) , e que seria objeto de nota técnica a ser enviada ao TCU.
13.	Mediante consulta ao SiGPC, em 27/7/2021 (peça 53) , constatou-se a presença da seguinte informação no campo 'Situação da Prestação de Contas': 'Aguardando Análise', bem como da informação 'Externa TCU - Manifestação FNDE em documentação intempestiva' no campo 'Medida de Exceção'.
14.	Dessa forma, entendeu-se que o posicionamento adequado naquele instante era aguardar a emissão da correspondente Nota Técnica do FNDE, a fim de evitar retrabalho, preservar a segurança jurídica e homenagear as instâncias de controle, sendo expedido ao FNDE o Ofício 46918/2021-TCU/Seproc, de 17/8/2021 (peça 58) , com solicitação do envio, no prazo de 30 (trinta) dias, das informações requeridas. O FNDE tomou ciência da comunicação em 23/8/2021 (peça 59) , enviando em resposta o Ofício nº 25403/2021/Diade/Cgapc/Di¿n-FNDE, de 22/9/2021 (peça 60) .
15.	Verificou-se do Ofício nº 25403/2021/Diade/Cgapc/Di¿n-FNDE (peça 60) , informação do FNDE de que, 'a prestação de contas dos recursos ¿nanceiros repassados à conta da Prefeitura Municipal de Jandaíra/RN para atender ao Programa de Educação Infantil - Apoio Suplementar, exercício de 2014, fora direcionada à Secretaria de Educação Básica (SEB/MEC) , unidade do Ministério da Educação (MEC) responsável pelo acompanhamento e monitoramento da aplicação desses recursos, para análise técnica e manifestação quanto ao cumprimento dos objetivos pactuados', corroborada pelos documentos às peças 61 e 62, observando-se que, diante da determinação do TCU e não tendo sido identificada resposta da Diretoria de Políticas e Diretrizes da Educação Básica (DPD/SEB/MEC) , aquela Autarquia havia já reiterado a solicitação da emissão do parecer por eles requisitado (cf. peça 62) .
16.	Como o prazo concedido ao FNDE expirou sem o envio ao TCU de Nota Técnica e não sendo a mesma encontrada em consulta aos sistemas corporativos do tomador de contas (SiGPC) , uma nova instrução preliminar (peças 64, 65 e 66) propôs diligenciar-se à Diretoria de Políticas e Diretrizes da Educação Básica (DPD/SEB/MEC) , para que emitisse o parecer técnico quanto ao alcance do objeto e dos objetivos na execução do Programa de Educação Infantil - Apoio Suplementar, exercício de 2014, Prefeitura Municipal de Jandaíra/RN, com cópia para o FNDE, para que aquela Autarquia possa dar continuidade da análise da prestação de contas e elaboração da Nota Técnica requisitada pelo TCU mediante o Ofício 46918/2021-TCU/Seproc, de 17/8/2021.
17.	Em reposta à mencionada diligência, foram encaminhados a este Tribunal os seguintes documentos, os quais serão objeto de análise na seção 'EXAME TÉCNICO' a seguir:
a)	NOTA TÉCNICA Nº 2681036/2021/DAESP/COPRA/CGAPC/DIFIN (peça 71) ;
b)	PARECER Nº 340/2021/COGEI/DPD/SEB/SEB (peça 72) ; e
c)	PARECER Nº 1/2022/COGEI/DPD/SEB/SEB (peça 77) .
ANÁLISE DOS PRESSUPOSTOS DE PROCEDIBILIDADE DA IN/TCU 71/2012
Avaliação de Viabilidade do Exercício do Contraditório e Ampla Defesa
18.	Verifica-se que não houve o transcurso de mais de dez anos desde o fato gerador sem que tenha havido a notificação dos responsáveis pela autoridade administrativa federal competente (art. 6º, inciso II, c/c art. 19, da IN/TCU 71/2012, modificada pela IN/TCU 76/2016) , uma vez que o fato gerador da irregularidade sancionada ocorreu em 22/10/2018, haja vista que o vencimento do prazo para prestação de contas deu-se em 21/10/2018, e os responsáveis foram notificados sobre a irregularidade, pela autoridade administrativa competente, conforme abaixo:
a)	José Roberto de Sousa, por meio do edital acostado à peça 6, p. 4-5, publicado em 27/11/2019; e
b)	Marina Dias Marinho, por meio do ofício acostado à peça 7, recebido em 17/3/2019, conforme AR (peça 9) .
Valor de Constituição da TCE
19.	Verifica-se, ainda, que o valor atualizado do débito apurado (sem juros) , em 1/1/2017, é de R$ 123.582,58, portanto, superior ao limite mínimo de R$ 100.000,00, na forma estabelecida conforme os arts. 6º, inciso I, e 19, da IN/TCU 71/2012, modificada pela IN/TCU 76/2016.
OUTROS PROCESSOS/DÉBITOS NOS SISTEMAS DO TCU COM OS MESMOS RESPONSÁVEIS
20.	Informa-se que foi encontrado processo no Tribunal com um dos responsáveis:
	Responsável
	Processo

	José Roberto de Sousa
	Processo 004.815/2018-1 (TCE, aberto) 

21.	A tomada de contas especial está, assim, devidamente constituída e em condição de ser instruída.
EXAME TÉCNICO
Análise Preliminar
22.	Inicialmente, cabe ressaltar que houve a devida formulação da imputação das irregularidades aos responsáveis, com base na individualização das suas condutas omissivas, as quais foram detalhadas na primeira instrução preliminar (peça 23, p. 3-5) , conforme se observa pela transcrição a seguir:
17.1.	 Irregularidade 1: não comprovação da boa e regular aplicação dos recursos federais repassados ao município de Jandaíra/RN, em face da omissão no dever de prestar contas dos valores transferidos, no âmbito do Programa de Educação Infantil - Apoio Suplementar, no exercício de 2014, cujo prazo encerrou-se em 21/10/2018.
17.1.1.	 Fundamentação para o encaminhamento: 
17.1.1.1.	 Como restou caracterizada a omissão no dever de prestar contas, também se verificou a não comprovação da boa e regular aplicação dos recursos objeto deste processo.
17.1.1.2. Nesse diapasão, cabe ressaltar que é pacífica a jurisprudência deste Tribunal no sentido de que compete ao gestor o ônus de provar a aplicação regular dos recursos que lhe foram confiados (Acórdão 974/2018-TCU-Plenário, Relator Ministro Bruno Dantas; Acórdão 511/2018-TCU-Plenário, Relator Ministro Aroldo Cedraz; Acórdão 3875/2018-TCU-Primeira Câmara, Relator Ministro Vital do Rêgo; Acórdão 1983/2018-TCU-Primeira Câmara, Relator Ministro Bruno Dantas; Acórdão 1294/2018-TCU-Primeira Câmara, Relator Ministro Bruno Dantas; Acórdão 3200/2018-TCU-Segunda Câmara, Relator Ministro Aroldo Cedraz; Acórdão 2512/2018-TCU-Segunda Câmara, Relator Ministro Aroldo Cedraz; Acórdão 2384/2018-TCU-Segunda Câmara, Relator Ministro José Múcio Monteiro; Acórdão 2014/2018-TCU-Segunda Câmara, Relator Ministro Aroldo Cedraz; Acórdão 901/2018-TCU-Segunda Câmara, Relator Ministro José Múcio Monteiro; entre outros) .
17.1.2.	 Evidência da irregularidade: documento técnico presente na peça 5.
17.1.3.	 Normas infringidas: art. 37, caput, c/c o art. 70, parágrafo único, da Constituição da República Federativa do Brasil; art. 93, do Decreto-lei 200/1967; art. 66, do Decreto 93.872/1986; e art. 10, inciso III, alínea 'e', e 13, da Resolução CD/FNDE 17/2013.
17.1.4.	 Débito relacionado ao responsável José Roberto de Sousa:
	Data de ocorrência
	Valor histórico (R$) 

	28/1/2014
	98.723,90

Valor atualizado do débito (sem juros) , em 21/8/2020: R$ 138.302,31.
17.1.5.	 Cofre credor: Fundo Nacional de Desenvolvimento da Educação.
17.1.6.	 Responsável: José Roberto de Sousa.
17.1.6.1.	 Conduta: não demonstrar a boa e regular aplicação dos recursos federais recebidos e geridos por meio do Programa de Educação Infantil - Apoio Suplementar, no exercício de 2014, em face da omissão na prestação de contas, cujo prazo encerrou-se em 21/10/2018.
17.1.6.2.	 Nexo de causalidade: a conduta descrita impediu o estabelecimento do nexo causal entre as possíveis despesas efetuadas com os recursos recebidos, no âmbito do Programa de Educação Infantil - Apoio Suplementar, no exercício de 2014, em afronta ao art. 37, caput, c/c o art. 70, parágrafo único, da Constituição da República Federativa do Brasil; art. 93, do Decreto lei 200/1967; art. 66, do Decreto 93.872/1986; e art. 10, inciso III, alínea 'e', e 13, da Resolução CD/FNDE 17/2013.
17.1.6.3.	 Culpabilidade: não há excludentes de ilicitude, de culpabilidade e de punibilidade; é razoável supor que o responsável tinha consciência da ilicitude de sua conduta; era exigível conduta diversa da praticada, qual seja, desincumbir-se do seu dever por meio da apresentação da prestação de contas no prazo e forma devidos e/ou disponibilizar as condições materiais mínimas e necessárias para que sua sucessora pudesse prestar contas. 
17.1.7.	 Encaminhamento: citação.
17.2. 	Irregularidade 2: não cumprimento do prazo originalmente estipulado para prestação de contas do Programa de Educação Infantil - Apoio Suplementar, no exercício de 2014, cujo prazo encerrou-se em 21/10/2018.
17.2.1.	 Fundamentação para o encaminhamento: 
17.2.1.1.	 A sucessora está sendo responsabilizada pelo descumprimento do prazo para prestar contas dos recursos ora questionados, pois não cumpriu a referida obrigação prevista para a data de 21/10/2018, bem como não tomou as providências necessárias para o resguardo do patrimônio público.  
17.2.1.2.	 No tocante à delimitação de responsabilidades entre antecessor e sucessor na gestão descentralizada de recursos federais, quando o termo final para apresentação da prestação de contas recai no mandado do sucessor, sem que ele (sucessor) tenha gerido os recursos do ajuste, cumpre mencionar os seguintes entendimentos sufragados pela jurisprudência dominante do Tribunal de Contas da União:
a) Embora o sucessor esteja obrigado a prestar contas em razão de a vigência do ajuste adentrar o seu mandato, na hipótese de os recursos serem geridos integralmente pelo antecessor, o sucessor não responderá solidariamente pelo débito, sem prejuízo de lhe ser aplicada multa e ter as contas julgadas irregulares, em razão da omissão no dever de prestar contas na forma e prazo devidos (Acórdão 1460/2018-TCU-Segunda Câmara, Relator Ministro Aroldo Cedraz; Acórdão 2850/2018-TCU-Segunda Câmara, Relator Ministro Augusto Nardes; Acórdão 14911/2018-TCU-Primeira Câmara, Relator Ministro Benjamin Zymler; Acórdão 1290/2019-TCU-Segunda Câmara, Relator Ministro Raimundo Carreiro; Acórdão 2968/2019-TCU-Segunda Câmara, Relatora Ministra Ana Arraes; Acórdão 3868/2019-TCU-Primeira Câmara, Relator Ministro Weder de Oliveira; Acórdão 3873/2019-TCU-Primeira Câmara, Relator Ministro Walton Alencar Rodrigues) .
b) O sucessor poderá ficar isento de responsabilidade, por omissão no dever de prestar contas de recurso recebido por seu antecessor, se demonstrar a adoção de medidas efetivas visando ao resguardo do patrimônio público, seja por meio de solicitação de instauração de TCE, de ação civil pública, de ação de ressarcimento de dano, de representação ao Ministério Público ou de qualquer outra providência reconhecidamente capaz de buscar o ressarcimento do prejuízo causado do erário, sem prejuízo das providências previstas no §8° do art. 26-A da Lei 10.522/2002 (Acórdão 3642/2012-TCU-Segunda Câmara, Relator Ministro Raimundo Carreiro; Acórdão 6295/2010-TCU-Primeira Câmara, Relator Ministro Augusto Nardes; Acórdão 1313/2010-TCU-Primeira Câmara, Relator Ministro Augusto Nardes; Acórdão 1080/2010-TCU-Segunda Câmara, Relator Ministro Augusto Sherman; Acórdão 583/2010-TCU-Primeira Câmara, Relator Ministro José Múcio Monteiro; entre outros) .
17.2.2.	Evidência da irregularidade: documento técnico presente na peça 5.
17.2.3.	Normas infringidas: art. 37, caput, c/c o art. 70, parágrafo único, da Constituição da República Federativa do Brasil; art. 93, do Decreto-lei 200/1967; art. 66, do Decreto 93.872/1986; e art. 10, inciso III, alínea 'e', e 13, da Resolução CD/FNDE 17/2013.
17.2.4.	Responsável: Marina Dias Marinho.
17.2.4.1.	Conduta: descumprir o prazo originalmente estipulado para prestação de contas dos recursos federais recebidos à conta do Programa de Educação Infantil - Apoio Suplementar, no exercício de 2014, o qual se encerrou em 21/10/2018.
17.2.4.2.	Nexo de causalidade: a conduta descrita impediu o estabelecimento do nexo causal entre as possíveis despesas efetuadas com os recursos recebidos, no âmbito do Programa de Educação Infantil - Apoio Suplementar, no exercício de 2014, em afronta ao art. 37, caput, c/c o art. 70, parágrafo único, da Constituição da República Federativa do Brasil; art. 93, do Decreto lei 200/1967; art. 66, do Decreto 93.872/1986; e art. 10, inciso III, alínea 'e', e 13, da Resolução CD/FNDE 17/2013.
17.2.4.3.	Culpabilidade: não há excludentes de ilicitude, de culpabilidade e de punibilidade; é razoável supor que a responsável tinha consciência da ilicitude de sua conduta; era exigível conduta diversa da praticada, qual seja, desincumbir-se do seu dever por meio da apresentação da prestação de contas no prazo e forma devidos.
23.	Por seu turno, ressalta-se que o responsável José Roberto de Sousa foi citado para apresentar alegações de defesa em relação à irregularidade 'não comprovação da boa e regular aplicação dos recursos federais repassados ao município de Jandaíra/RN, em face da omissão no dever de prestar contas' e/ou recolher o valor total do débito quantificado, tendo apresentado as suas alegações de defesa (peças 46 e 48 a 50) .
24.	Por sua vez, salienta-se que a responsável Marina Dias Marinho foi ouvida em audiência, para apresentar razões de justificativa em relação à irregularidade 'não cumprimento do prazo originalmente estipulado para prestação de contas do Programa de Educação Infantil - Apoio Suplementar, no exercício de 2014, cujo prazo encerrou-se em 21/10/2018', tendo apresentado as suas razões de justificativa (peças 38 e 39) .
Análise do PARECER Nº 340/2021/COGEI/DPD/SEB/SEB (peça 72) 
25.	A análise do PARECER Nº 340/2021/COGEI/DPD/SEB/SEB (peça 72) leva à conclusão pela aprovação do cumprimento do objeto, como se observa a seguir:
5. CONCLUSÃO
5.1. Isso posto, a COGEI/DPD/SEB, a partir da reanálise das informações declaradas pelo ente executor no Sistema de Gestão de Prestação de Contas (SiGPC) e dos critérios estabelecidos para a presente análise, conclui pela aprovação do cumprimento do objeto, pelo município de Jandaíra/RN, exercício 2012. Assim, devolvemos os autos à Coordenação-Geral de Prestação de Contas da Diretoria Financeira do Fundo Nacional de Desenvolvimento da Educação (CGAPC/DIFIN/FNDE) , para a continuidade da análise da prestação de contas.
Análise do PARECER Nº 1/2022/COGEI/DPD/SEB/SEB (peça 77) 
26.	A análise do PARECER Nº 1/2022/COGEI/DPD/SEB/SEB (peça 77) também leva à conclusão pela aprovação do cumprimento do objeto, como se observa a seguir:
5. CONCLUSÃO
5.1. Isso posto, a COGEI/DPD/SEB, a partir da reanálise das informações declaradas pelo ente executor no Sistema de Gestão de Prestação de Contas (SiGPC) e dos critérios estabelecidos para a presente análise, conclui pela aprovação do cumprimento do objeto, pelo município de Jandaíra/RN, exercício 2014. Assim, devolvemos os autos à Coordenação-Geral de Prestação de Contas da Diretoria Financeira do Fundo Nacional de Desenvolvimento da Educação (CGAPC/DIFIN/FNDE) , para a continuidade da análise da prestação de contas.
Análise da NOTA TÉCNICA Nº 2681036/2021/DAESP/COPRA/CGAPC/DIFIN (peça 71) 
27.	Por sua vez, a NOTA TÉCNICA Nº 2681036/2021/DAESP/COPRA/CGAPC/DIFIN (peça 71) concluiu pela suficiência da documentação apresentada para fins de prestação de contas, conforme se observa a seguir:
8. CONCLUSÃO
8.1. Diante do exposto, esta Autarquia manifesta-se pela suficiência da documentação apresentada para fins de prestação de contas, tendo em vista o exposto nos itens 1 a 7.
Análise de mérito
28.	Por conseguinte, a análise em conjunto e em confronto da NOTA TÉCNICA Nº 2681036/2021/DAESP/COPRA/CGAPC/DIFIN (peça 71) , do PARECER Nº 340/2021/COGEI-DPD/SEB (peça 72) e do PARECER Nº 1/2022/COGEI/DPD/SEB/SEB (peça 77) leva à conclusão no sentido de que se pode concluir pelo afastamento do débito originalmente imputado ao Sr. José Roberto de Sousa e pela regularidade da gestão dos recursos do Programa de Educação Infantil - Apoio Suplementar, no exercício de 2014, nos termos do art. 70, parágrafo único, da Constituição Federal, c/c com os artigos 93 do Decreto-lei 200/1967 e 66 do Decreto 93.872/1986. Portanto, é possível acolher as suas alegações de defesa e julgar as suas contas regulares com ressalva.
29.	Por outro lado, no que concerne à responsável Marina Dias Marinho, em que pese ela ter aduzido que o Sr. José Roberto de Souza (prefeito antecessor) , não lhe informara sobre o Programa de Educação Infantil - Apoio Suplementar, no exercício de 2014, assim como que não houve transição na mudança de gestão, verifica-se que ela foi notificada pelo FNDE acerca da omissão no dever de prestar contas por meio do ofício acostado à peça 7, recebido em 17/3/2019, conforme AR (peça 9) . Ademais, ela foi regularmente citada pelo Tribunal em 14/9/2020 (peça 32) , tendo apresentado intempestivamente a prestação de contas respectiva em 16/10/2020 (peça 39) .
30.	Dessa forma, não é possível acolher as razões de justificativa da Sra. Marina Dias Marinho com vistas a afastar a irregularidade consistente na omissão no dever de prestar contas, devendo suas contas serem julgadas irregulares, sem a imputação de débito e com a aplicação da multa prevista no art. 58, inciso I, da Lei 8.443/1992, com base na jurisprudência pacífica deste Tribunal, como se observa por meio dos precedentes a seguir:
A citação pelo TCU é o marco temporal a partir do qual a apresentação da prestação de contas não descaracteriza a omissão (Acórdão 162/2019-TCU-Primeira Câmara, Relator Ministro Bruno Dantas) .
A omissão no dever de prestar contas fica caracterizada apenas a partir da citação por essa irregularidade. Prestadas as contas antes de expedida a comunicação por parte do Tribunal, não há que se falar em incidência do art. 209, § 4º, do Regimento Interno do TCU, por falta do suporte fático delimitado pela norma (Acórdão 438/2016-TCU-Segunda Câmara, Revisor Ministro Marcos Bemquerer) .
A apresentação da prestação de contas a destempo, mas até o momento anterior ao da citação pelo TCU, configura intempestividade no dever de prestar contas. A omissão no dever de prestar contas fica caracterizada apenas a partir da citação por essa irregularidade (Acórdão 5773/2015-TCU-Primeira Câmara, Relator Ministro José Múcio Monteiro) .
Demonstrada a adequada e integral aplicação dos recursos, a falha relativa à intempestividade na apresentação de prestação de contas deve ser considerada falha formal, o que conduz ao julgamento das contas pela regularidade. O julgamento das contas pela irregularidade restringe-se às situações em que a conduta do responsável ou os danos provocados sejam igualmente graves (Acórdão 1628/2008-TCU-Segunda Câmara, Relator Ministro Augusto Sherman Cavalcanti) .
As contas devem ser julgadas regulares com ressalva quando ocorrer o atendimento ao aspecto material da prestação de contas (comprovada a boa e regular aplicação dos recursos) concomitante ao atendimento parcial do aspecto formal (intempestividade verificada na apresentação dos documentos) , tendo em vista que o descumprimento do aspecto formal configura somente uma ressalva (Acórdão 1178/2006-TCU-Primeira Câmara, Relator Ministro Augusto Nardes) .
31.	Adicionalmente, essa Corte de Contas considera que, uma vez instaurada a tomada de contas especial, o TCU deverá julgar as contas regulares, regulares com ressalvas ou irregulares, ainda que a imputação de dano ao erário venha a ser elidida, não havendo que se falar em extinção do processo sem julgamento de mérito por esse motivo (Acórdão 1608/2016-TCU-Primeira Câmara, Relator Ministro-Substituto Weder de Oliveira) .
CONCLUSÃO
32.	Conforme se verificou na seção 'EXAME TÉCNICO' anterior, restou evidenciada a competência do TCU para julgar o presente processo, pois se trata de recursos federais que foram repassados pelo FNDE ao Município de Jandaíra/RN à conta do Programa de Educação Infantil - Apoio Suplementar, no exercício de 2014. Também foi caracterizada adequadamente a responsabilidade do Sr. José Roberto de Sousa e da Sra. Marina Dias Marinho, conforme detalhado na primeira instrução preliminar (peça 23, p. 3-5) .
33.	Além disso, restaram demonstrados: (i) a suficiência dos elementos probatórios indispensáveis à formação do juízo quanto ao mérito das presentes contas sob a responsabilidade do Sr. José Roberto de Sousa e da Sra. Marina Dias Marinho (art. 5º, caput, parágrafo único e incisos I, II e IV, da IN TCU 71/2012) ; e (ii) a ausência de nulidades processuais oriundas da inobservância de formalidades que acarretassem prejuízo processual à responsável ou ao interesse público (art. 171 do RI/TCU) .
34.	No que concerne à viabilidade do exercício da ampla defesa e do contraditório em sua dimensão substancial e à regularidade na abertura do contraditório e ao exercício da ampla defesa (art. 5º, inciso LV, da Constituição Federal c/c o art. 12, incisos I e II da Lei 8.443/1992) , verifica-se que não foi necessária a abertura do contraditório, em virtude da apresentação intempestiva da prestação de contas dos recursos do Programa de Educação Infantil - Apoio Suplementar, no exercício de 2014 e do saneamento dos autos mediante a realização posterior de duas diligências, as quais levaram à conclusão pelo afastamento do débito e das irregularidades que foram originalmente apontados na primeira instrução preliminar, com exceção da irregularidade consistente na omissão original no dever de prestar contas.
35.	Portanto, estão presentes todos os pressupostos necessários para a formação do juízo de mérito das presentes contas.
36.	Por sua vez, na seção 'EXAME TÉCNICO', comprovou-se que a irregularidade que motivou a citação restou afastada, mas permaneceu hígida a irregularidade que motivou a audiência. Por conseguinte, conclui-se pelo afastamento da responsabilidade do Sr. José Roberto de Sousa, em função da análise da NOTA TÉCNICA Nº 2681036/2021/DAESP/COPRA/CGAPC/DIFIN (peça 71) , do PARECER Nº 340/2021/COGEI/DPD/SEB/SEB (peça 72) e do PARECER Nº 1/2022/COGEI/DPD/SEB/SEB (peça 77) .
37.	Destarte, ante o exposto, entende-se que o Tribunal deve julgar as contas do Sr. José Roberto de Sousa regulares com ressalva, com fulcro nos arts. 1º, inciso I, 16, inciso II, 18 e 23, inciso II, da Lei 8.443/1992 c/c com os arts. 1º, inciso I, 208, caput, e 214, inciso II, do RI/TCU.
38.	Por seu turno, no que tange às contas da Sra. Marina Dias Marinho, como não foi afastada a irregularidade consistente na omissão no dever de prestar contas, este Tribunal deve julgar irregulares, desde logo, as suas contas, com fulcro nos arts. 1º, inciso I, 16, inciso III, alínea 'a', 19, caput, e 23, inciso III, da Lei 8.443/1992 c/c com os arts. 1º, inciso I, 209, inciso I, 210 e 214, inciso III, do RI/TCU, sem a imputação de débito e com a aplicação da multa prevista no art. 58, inciso I, da Lei 8.443/1992.
PROPOSTA DE ENCAMINHAMENTO
39.	Em face de todo o exposto, submetem-se os autos à consideração superior, propondo:
	a) acolher as alegações de defesa do Sr. José Roberto de Sousa (CPF XXX.303.674-XX) ;
	b) julgar as contas do Sr. José Roberto de Sousa (CPF XXX.303.674-XX) regulares com ressalva, relativamente ao Programa de Educação Infantil - Apoio Suplementar, no exercício de 2014, com fulcro nos arts. 1º, inciso I, 16, inciso II, 18 e 23, inciso II, da Lei 8.443/1992 c/c com os arts. 1º, inciso I, 208, caput, e 214, inciso II, do RI/TCU;
	c)	rejeitar as razões de justificativa da Sra. Marina Dias Marinho (CPF XXX.436.154-XX) ;
	d) julgar as contas da Sra. Marina Dias Marinho (CPF XXX.436.154-XX) irregulares, com fulcro nos arts. 1º, inciso I, 16, inciso III, alínea 'a', 19, caput, e 23, inciso III, da Lei 8.443/1992 c/c com os arts. 1º, inciso I, 209, inciso I, 210 e 214, inciso III, do RI/TCU;
	e) aplicar à responsável Marina Dias Marinho (CPF XXX.436.154-XX) a multa prevista no artigo 58, inciso I, da Lei 8.443/1992, na dosimetria a ser definida pelo Exmo. Relator deste feito, fixando-lhe o prazo de 15 (quinze) dias, a contar da notificação, para que comprove, perante o Tribunal (artigo 214, inciso III, alínea 'a', do Regimento Interno) , o recolhimento da dívida ao Tesouro Nacional, atualizada monetariamente desde a data em que for proferido o Acórdão condenatório até a do efetivo recolhimento, se for paga após o vencimento, na forma da legislação em vigor;
	f) autorizar, desde logo, a cobrança judicial da dívida, com fundamento no art. 28, inciso II, da Lei 8.443/1992, caso não atendida a notificação;
	g) autorizar, antecipadamente, caso requerido, o pagamento da dívida decorrente em até 36 (trinta e seis) parcelas mensais e consecutivas, nos termos do art. 26 da Lei 8.443/1992, c/c o art. 217 do Regimento Interno do TCU, fixando-se o vencimento da primeira parcela em 15 (quinze) dias, a contar do recebimento da notificação, e o das demais a cada 30 (trinta) dias, devendo incidir sobre cada uma os encargos devidos, na forma prevista na legislação em vigor, alertando para o fato de que a falta de comprovação do recolhimento de qualquer parcela importará o vencimento antecipado do saldo devedor, nos termos do art. 217, § 2º, do Regimento Interno do TCU;
	h) enviar cópia do Acórdão que vier a ser proferido ao Fundo Nacional de Desenvolvimento da Educação e aos responsáveis, para ciência, informando que a presente deliberação, acompanhada do Relatório e do Voto que a fundamenta, está disponível para a consulta no endereço www.tcu.gov.br/acordaos, além de esclarecer que, caso requerido, o TCU poderá fornecer sem custos as correspondentes cópias, de forma impressa".
2.	O MP/TCU, representado pelo Subprocurador-Geral Lucas Rocha Furtado, manifesta-se, em parecer à peça 84, de acordo com a proposta da unidade técnica.
	É o Relatório.

Pablo de Medeiros Pinto (OAB/RN 6.330) e outros, representando Marina Dias Marinho, Afonso Adolfo de Medeiros Fernandes (OAB/RN 3.937) e outros, representando José Roberto de Sousa.

Subprocurador-Geral Lucas Rocha Furtado.

TOMADA DE CONTAS ESPECIAL. RECURSOS DO FNDE. OMISSÃO NO DEVER DE PRESTAR CONTAS. CITAÇÃO. AUDIÊNCIA. APRESENTAÇÃO INTEMPESTIVA DA PRESTAÇÃO DE CONTAS. SUFICIÊNCIA DA DOCUMENTAÇÃO PARA DEMONSTRAR A REGULAR APLICAÇÃO DOS RECURSOS. NÃO ACOLHIMENTO DAS RAZÕES DE JUSTIFICATIVA PARA A OMISSÃO INICIAL. CONTAS REGULARES, COM QUITAÇÃO PLENA, DO PREFEITO ANTECESSOR. CONTAS IRREGULARES DA PREFEITA SUCESSORA. MULTA.

TOMADA DE CONTAS ESPECIAL (TCE)

Secretaria de Controle Externo de Tomada de Contas Especial (SecexTCE).

Trata-se de Tomada de Contas Especial instaurada pelo Fundo Nacional de Desenvolvimento da Educação (FNDE) , em desfavor de José Roberto de Sousa, ex-Prefeito de Jandaíra/RN, no período de 1º/1/2013 a 31/12/2016, e de Marina Dias Marinho, atual Prefeita, em razão da omissão no dever de prestar contas dos recursos recebidos por força do Programa de Educação Infantil - Apoio Suplementar, no exercício de 2014.
2.	No mencionado exercício, foi repassado ao Município a importância de R$ 98.723,90 por conta do referido programa. O prazo para apresentação da prestação de contas se encerrou em 21/10/2018, portanto, no mandato da Prefeita sucessora.
3.	Não tendo sido apresentada a prestação de contas dos recursos no prazo estipulado, tampouco tendo sido adotada providência por parte dos responsáveis perante a notificação do FNDE, aquela autarquia instaurou a presente tomada de contas especial, imputando débito no valor total repassado.
4.	No âmbito deste Tribunal, foi promovida a citação do prefeito antecessor, em razão do débito apurado, e a audiência da prefeita sucessora, em razão da omissão no dever de prestar contas. Os responsáveis apresentaram alegações de defesa e razões de justificativa em resposta às respectivas comunicações processuais.
5.	O Prefeito antecessor, José Roberto de Sousa, alega, em síntese, não ser de sua responsabilidade a obrigação de prestar contas, mas de sua sucessora, Marina Dias Marinho. Esta, por sua vez, alega que o Prefeito antecessor não lhe informou sobre o programa em tela, bem como que não teria havido transição na mudança de gestão. Acrescentou que ela somente tomou conhecimento dos fatos tratados neste processo em 14/9/2020, por ocasião da audiência promovida por este Tribunal, tendo apresentado a prestação de contas em 16/10/2020 ao FNDE (peça 39) .
6.	Ante essas informações, foram promovidas diligências ao FNDE com vistas à obtenção do documento técnico acerca da análise da prestação de contas dos recursos repassados ao Município de Jandaíra/RN, no âmbito do Programa de Educação Infantil - Apoio Suplementar 2014. Em resposta, o FNDE encaminhou Nota Técnica (peça 71) e pareceres (peça 72 e 77) , por meio dos quais conclui no sentido da aprovação do cumprimento do objeto e da suficiência da documentação apresentada para fins de prestação de contas.
7.	Ante esses fatos, por meio da instrução transcrita no relatório parte desta deliberação, a SecexTCE propõe julgar regulares com ressalva as contas de José Roberto de Sousa, Prefeito responsável pela gestão dos recursos. Em relação à Prefeita sucessora, a unidade técnica aponta que ela foi notificada pelo FNDE para apresentar a prestação de contas em 17/03/2019, porém somente veio a adotar essa providência em 16/10/2020, após o recebimento da comunicação, em 14/9/2020 (peça 32) , da audiência promovida por este Tribunal. Dessa forma, mostrando-se improcedente sua alegação de que somente teria tomado conhecimento acerca da necessidade de apresentar contas do programa por ocasião da comunicação deste Tribunal, a SecexTCE propõe rejeitar suas razões de justificativa para a omissão no dever de prestar contas, julgando irregulares suas contas, com a imputação da multa prevista no art. 58, inciso I, da Lei 8.443/1992.
8.	O Ministério Público junto ao TCU avalizou a proposta da unidade técnica.
9.	Acolho o encaminhamento proposto pela SecexTCE, com os ajustes que entendo pertinentes, adotando sua análise como parte das minhas razões de decidir.
10.	Conforme apurado nos autos, restou caracterizada a omissão no dever de prestar contas dos recursos repassados pelo FNDE ao Município de Jandaíra/RN, no exercício de 2014, por conta do Programa de Educação Infantil - Apoio Suplementar. A responsabilidade pela apresentação das mencionadas contas recaiu sobre a Prefeita sucessora, Marina Dias Marinho, tendo em vista que o prazo final para o cumprimento dessa obrigação se encerrou em 21/10/2018, portanto, em seu mandato.
11.	A apresentação intempestiva das contas foi considerada, conforme análise do FNDE, suficiente para demonstrar a regular aplicação dos recursos em seu objetivo, afastando-se, assim, o débito originalmente apurado. Por outro lado, não restou justificado o motivo para a omissão no dever de prestar as contas no prazo estabelecido. A alegação da responsável de que somente teria tomado conhecimento da obrigação de prestar as mencionadas contas por ocasião da audiência realizada por este Tribunal em 14/09/2020 não se sustenta, ante a sua notificação, por parte do FNDE, em 17/03/2019 (peça 9) , portanto, cerca de dezoito meses antes. A pronta apresentação da prestação de contas após a sua audiência indica que a Prefeita já dispunha dos elementos necessários ao cumprimento de sua obrigação em momento anterior.
12.	Por essas razões, mostra-se pertinente o julgamento pela irregularidade das contas da Prefeita sucessora, com aplicação de multa.
13.	Quanto ao Prefeito antecessor, uma vez demonstrado que geriu regularmente os recursos, e que não era o responsável pela apresentação da prestação de contas, há que ser julgadas regulares suas contas. Não foram apontadas - nem vislumbro - razões para aposição da ressalva proposta pela unidade técnica, visto que, em princípio, o responsável agiu de acordo com o que era dele esperado.
14.	Por fim, deixo de acolher a proposta de se autorizar, desde já, o parcelamento da multa aplicada a Marina Dias Marinho, por entender que essa autorização depende de solicitação expressa por parte da responsável.
	Ante o exposto, manifesto-me por que o Tribunal aprove o Acórdão que ora submeto à apreciação deste Colegiado.
TCU, Sala das Sessões, em 26 de julho de 2022.
AUGUSTO SHERMAN CAVALCANTI 
Relator